【裁判字號】    90,上易,1107
【裁判日期】    900807
【裁判案由】    侵占
【裁判全文】
臺灣高等法院臺中分院刑事判決                    九十年度上易字第一一七號
    上  訴  人
    即  自訴人  乙○○
    自訴代理人  丙○○
                甲○○
    被      告  丁○○
右上訴人因自訴被告侵占等案件，不服臺灣南投地方法院八十九年度自字第六十二號
中華民國九十年三月二十九日第一審判決，提起上訴，本院判決如左：
    主      文
上訴駁回。
    理      由
一、自訴人即上訴人於原審自訴意旨略以：被告於民國（下同）八十八年三月二十五
    日與自訴人簽訂升學履約保證書，雙方約明由自訴人協助被告之具有加拿大國籍
    身分之女兒賴佳薇申請進入上海醫科大學臨床醫學系（現改名為復旦大學醫學院
    ）就讀等相關事宜，委辦費用共新臺幣（下同）一百五十萬元（先付三十萬元，
    入學後尾款付一百二十萬元），該一百五十萬元係支應合約內容包括其就學後五
    年間之生活、課業照顧及畢業後再輔導到考取當地醫師執照，與如要到第三地留
    學亦要替他找二個教授推薦等。自訴人並於八十九年五月二十九日簽發票號ＡＬ
    0000000號，台灣銀行台中分行為付款人，票載發票日為八十八年九月一
    日，面額為一百五十萬元之支票交付與被告保管，以為履約擔保。嗣自訴人積極
    辦理入學手續，賴佳薇確已順利入學，現為該大學一年級學生，且正統大學畢業
    生若於每年四月三十日前備齊申請資料就不用任何費用進入大學，而被告之女因
    大三、大四一起念要到當年八月分才可拿到畢業證書而不符免費入學條件。詎被
    告不僅拒付委辦費用尾款，且明知保管前開支票僅屬擔保性質，而自訴人業已依
    約履行，並無任何債務不履行情事，乃被告明知無擅自處分之權，竟基於自己不
    法所有之意圖，將前開支票變易原持有之意思，而執向銀行提示，致自訴人不及
    回補而遭退票，不法損害自訴人之名譽信用，復向臺灣臺中地方法院聲請發支付
    命令，經自訴人聲明異議，迄今猶蒙該法院審理中，被告意在利用法院不正確之
    判斷，達其使自訴人交付金錢之目的，因認被告涉有刑法第三百三十五條侵占及
    同法第三百三十九條詐欺罪嫌等情。
二、訊據被告丁○○堅詞否認有前開犯行，辯稱：自訴人所開設之台中育林補習班以
    廣告招攬學生到大陸就讀前上海醫科大學等，每名學生收費一百五十萬元，伊乃
    於八十八年三月二十五日給付現金三十萬元，並開立面額一百二十萬元本票（發
    票日八十八年四月一日，到期日八十八年九月十日，票據號碼一四二六二二號）
    一紙交付自訴人，約定待入學通知正式學籍明確無誤時，自訴人始可兌現，依合
    約書記載，由自訴人開立面額六十萬元本票一紙交付被告，為履約保證。同年五
    月二十九日自訴人說為要打通關節，該一百二十萬元本票不能用，要伊開支票給
    他，伊乃另外開立面額一百二十萬元支票（票號ＣＫ0000000號，彰化商
    業銀行為付款人，票載發票日為八十八年九月一日）一紙，並向自訴人要回前揭
    票據號碼一四二六二二號之面額一百二十萬元本票，自訴人說本票他回去會撕掉
    。自訴人於簽訂契約前皆未提到有關免費入學條件，且伊所查的資料並無四月三
    十日前提出免費之限制條件，伊後來發覺其女係加拿大大學畢業之身分係留學生
    ，入學不用花錢，並與自訴人溝通，他們並不答應，自訴人尚且稱還有本票在自
    訴人處，被告要求返還該本票，結果自訴人將該票號ＣＫ0000000號面額
    一百二十萬元支票，轉給第三人黃嘉香，於八十八年九月二十八日向伊提示，伊
    不願纏訟，要求自訴人持本票及支票換回現金一百二十萬元及支票，不料自訴人
    置之不理，伊才將自訴人之前揭票號ＡＬ0000000號面額一百五十萬元支
    票提示，另前揭票據號碼一四二六二二號之面額一百二十萬元本票，自訴人亦未
    撕去，而交由第三人鏵成公司於八十九年十月二十七日提示。被告之女除向學校
    繳納學雜費外，實可免費入學就讀，自訴人卻收取鉅額費用，被告自有權請求自
    訴人給付被告前揭支票款，且伊若要惡意侵占，亦可將訂約時自訴人交付伊之六
    十萬元本票一紙交由第三人行使，但被告並未如此做等語。
三、按犯罪事實應依證據認定之，無證據不得推定犯罪事實，又不能證明被告犯罪者
    ，應諭知無罪之判決，刑事訴訟法第一百五十四條、第三百零一條定有明文。經
    查，自訴人所開設之台中育林補習班以廣告招攬學生到大陸就讀前上海醫科大學
    等，每名學生收費一百五十萬元，被告為其女賴佳薇向自訴人報名前揭就學事宜
    ，乃於八十八年三月二十五日給付現金三十萬元，並開立面額一百二十萬元本票
    （發票日八十八年四月一日，到期日八十八年九月十日，票據號碼一四二六二二
    號）一紙交付自訴人，約定待入學通知正式學籍明確無誤時，自訴人始可兌現，
    依合約書記載，由自訴人開立面額六十萬元本票一紙交付被告，為履約保證。同
    年五月二十九日，被告另外開立面額一百二十萬元支票（票號ＣＫ000000
    0號，彰化商業銀行為付款人，票載發票日為八十八年九月一日）一紙，同日自
    訴人並於八十九年五月二十九日簽發票號ＡＬ0000000號，台灣銀行台中
    分行為付款人，票載發票日為八十八年九月一日，面額為一百五十萬元之支票交
    付被告。被告之女賴佳薇則自八十八年九月起，就讀於前上海醫科大學（今復旦
    大學醫學院），嗣於八十八年九月二十八日，前揭票號ＣＫ0000000號面
    額一百二十萬元支票，經第三人黃嘉香向自訴人提示，被告嗣於八十八年十月十
    三日將自訴人之前揭票號ＡＬ0000000號面額一百五十萬元支票提示遭退
    票，乃向臺灣臺中地方法院聲請發支付命令（臺灣臺中地方法院八十九年度促字
    第四六三四七號），經自訴人聲明異議，而由臺灣臺中地方法院審理中等情，為
    被告自白不諱，核與告訴人指述情節相符，復有升學履約切結書、保證書、前上
    海醫科大學錄取通知書、入學證明、票據號碼一四二六二號本票、票號ＣＫ00
    00000號支票、票號ＡＬ0000000號支票、退票理由單、臺灣臺中地
    方法院八十九年度促字第四六三四七號支付命令等影本在卷可佐，應堪認定。
四、被告之女賴佳薇係加拿大大學畢業之身分係留學生，進入前上海醫科大學及入學
    後參加課外輔導均不用花錢等情，為自訴人所自承，復有被告提出之上海醫科大
    學簡章，及其與該大學以電話聯絡時之錄音帶譯文附卷可稽。依被告與自訴人訂
    約時之所立升學履約切結書、保證書之內容，均未見有何關於免費入學條件之約
    定，又依前上海醫科大學之簡章等資料，亦無應於四月三十日前提出始可免費之
    限制條件，又自訴人雖以其合約內容中，被告所繳之一百五十萬元係支應合約內
    容包括其女就學後五年間之生活、課業照顧及畢業後再輔導到考取當地醫師執照
    ，與如要到第三地留學亦要替他找二個教授推薦等語，惟被告之女賴佳薇入學後
    參加課外輔導不用花錢等情，有被告與前上海醫科大學以電話聯絡時之錄音帶譯
    文附卷可稽，另前上海醫科大學並未委託自訴人台中育林補習班乙○○辦理在台
    招生事宜，更不曾委託自訴人向欲入學之每位台灣學生收取學費，另台灣學生在
    大陸就讀醫科畢業，目前並不能報考大陸醫師執照等情，有財團法人海峽交流基
    金會八十九年十一月三日八九海惠文字第○八七四三號函在卷可按。是以被告辯
    稱，其女賴佳薇進入前上海醫科大學就讀，除向學校繳納雜費等外應可免費等語
    ，即屬可採。
五、本件被告於八十八年十月十三日提示自訴人簽發之票號ＡＬ0000000號面
    額一百五十萬元支票前，既已知其女其實不必負擔額外之費用予自訴人，且其持
    有自訴人簽發之票據，為該面額六十萬元本票一紙及該面額一百五十萬元支票一
    紙，但自訴人除已向被告收取三十萬元外，復持有被告簽發之面額一百二十萬元
    本票一紙及同額支票二紙，已如理由欄第三段所述，復於八十八年九月二十八日
    ，經第三人黃嘉香向自訴人提示前揭票號ＣＫ0000000號面額一百二十萬
    元支票，其認為自訴人應返還其前揭所付之費用等，自屬有理。參以被告若要惡
    意侵占，亦可將訂約時自訴人交付被告之六十萬元本票一紙交由第三人行使，但
    被告並未如此，益見提示自訴人簽發之票號ＡＬ0000000號面額一百五十
    萬元支票，並向臺灣臺中地方法院聲請支付命令等行為，純係主觀上認為自訴人
    未依債務本旨履行契約，為減少原應不必支出卻支付自訴人所造成之損失，並無
    出於為自己不法所有之意圖。本件應屬民事上之糾葛，應另循合法途徑解決。綜
    上所述，被告提示支票及向臺灣臺中地方法院聲請支付命令等行為，並無出於為
    自己不法所有之意圖，已如前述，從而自難認其有何侵占之犯意及犯行。此外，
    復查無其他積極確切之證據，足以證明被告犯有侵占罪行，其犯罪均屬無從證明
    ，原審諭知無罪之判決，經核並無不合，自訴人上訴意旨略以：自訴人交付被告
    一百五十萬元之支票，係為履約擔保，被告之女賴佳薇既已順利入學，則被告應
    依約付款，被告若對兩造協議有意見，應循法律途徑解決，被告不循正途，除惡
    意拒付尾款外，並將系爭支票提示，有不法意圖，將所持他人之物變易為所有，
    與侵占罪之構成要件相當云云。惟查自訴人與被告協議，係被告應付一百五十萬
    元，然本件自訴人向被告收取現金三十萬元、支票一百二十萬元、本票一百二十
萬元，已超過一百五十萬元，而被告認其女入學並不需繳費，已如前述，被告與
    自訴人雙方對應付之費用顯有爭執，因此被告將自訴人交付之一百五十萬元支票
    提示（另六十萬元之支票未提示），顯係民事糾葛，尚難據以認定被告有侵占及
    詐欺之犯行，原審認定核無不當，上訴為無理由，應予駁回。
六、據上論斷，應依刑事訴訟法第三百六十八條，判決如主文。
中      華      民      國      九十       年     八      月     七     日
                                臺灣高等法院臺中分院刑事第三庭
                                      審判長法  官  方  艤  駐
                                            法  官  廖  柏  基
                                            法  官  劉  連  星
右正本證明與原本無異。
不得上訴。
                                            書記官  顏  子  良
中      華      民      國      九十       年     八      月     七     日
                                                                        Ｒ


司法院資訊處製作；財團法人民間司法改革基金會備份。
